【裁判字號】    95,上易,58
【裁判日期】    951229
【裁判案由】    債務不履行損害賠償
【裁判全文】
臺灣高等法院花蓮分院民事判決          95年度上易字第58號
上  訴  人  乙○○
被 上訴 人  甲○○
訴訟代理人  丙○○
上列當事人間請求債務不履行損害賠償事件，上訴人對於中華民
國95年8月31日臺灣花蓮地方法院95年度訴字第116號第一審判決
提起上訴，本院於95年12月22日言詞辯論終結，判決如下：
    主  文
原判決關於命上訴人給付超過新台幣貳拾玖萬陸仟柒佰貳拾元本
息部分，及該部分假執行之宣告，暨訴訟費用之裁判均廢棄。
上開廢棄部分，被上訴人在第一審之訴駁回。
其餘上訴駁回。
第一、二審訴訟費用由上訴人負擔五分之三，餘由被上訴人負擔
。
    事實及理由
一、被上訴人起訴主張：伊於民國93年6月18日，委由訴外人丙
    ○○向上訴人購買坐落花蓮市○○段66、67、68、69號土地
    應有部分四分之一（下稱系爭土地），總價新台幣（下同）
    8,826,910元。伊已依約給付200萬元，上訴人竟無故拒絕履
    行契約，伊乃起訴請求上訴人履行契約，經臺灣花蓮地方法
    院（下稱花蓮地院）以93年度訴字第216號判決確定在案，
    命於伊給付6,084,811元時，上訴人應將系爭土地所有權移
    轉登記予伊，伊將上開價金提存後，始於94年11月14日完成
    所有權移轉登記。這期間上訴人私自將系爭土地圍供停車場
    出租使用，致伊雖有應有部分四分之三，仍無法整體規劃及
    利用，受有相當於整筆土地一年租金之損害共計371,872 元
    ，依民法第229條、第231條之規定，上訴人自應負給付遲延
    之損害賠償責任。又依系爭買賣契約約定，土地增值稅及買
    賣標的物移交前之房屋稅由上訴人負擔，上訴人並未繳納，
    伊代墊土地增值稅139,286元、房屋稅8,685元，共計147,97
    1元，併依買賣契約及不當得利法律關係，請求上訴人給付
    代墊之稅款等語。並聲明：上訴人應給付伊519, 843元，及
    自起訴狀繕本送達翌日即95年5月5日起至清償日止，按年息
    百分之五計算利息之判決。
二、上訴人則以：伊所有坐落系爭土地上之花蓮市○○○街85號
    建物之房屋稅，與系爭土地買賣契約並無關連。被上訴人未
    於約定期間給付價金，且未提出本票作為擔保，伊拒絕辦理
    所有權移轉登記，是可歸責於被上訴人。又被上訴人並未具
    體提出計畫，證明有何可得預期之利益，亦未說明其主張土
    地增值稅、房屋稅之計算方法，其主張為無理由等語，資為
    抗辯  。
三、本件原判決命上訴人給付被上訴人445,468元本息，駁回被
    上訴人其餘部分之請求。上訴人聲明不服，求為駁回該部分
    被上訴人在第一審之訴；被上訴人對其敗訴部分未聲明不服
    ，僅請求駁回上訴人之上訴。
四、兩造對曾訂立系爭買賣契約，及被上訴人依花蓮地方法院93
    年度訴字第216號確定判決，提存6,084,811元，始辦妥系爭
    土地所有權移轉登記，上訴人亦已領取提存之價金及溢繳之
    稅金等情，均不爭執。兩造所爭執者為被上訴人就系爭土地
    之買賣，是否應負給付遲延之損害賠償責任？有無代上訴人
    墊繳土地增值稅及房屋稅？經查：(一)按「債權人對於已提出
    之給付，拒絕受領或不能受領者，自提出時起，負遲延責任
    。」、「物之出賣人，負交付其物於買受人，並使其取得該
    物所有權之義務」，民法第234條、第348條第1項分別定有
    明文。查兩造於93年6月18日簽訂買賣契約，價金8,826,910
    元，被上訴人於當日給付第一期款100萬元予上訴人，93 年
    7月26日給付第二期款100萬元予上訴人代理人顏汝燁，顏汝
    燁於93年9月17日匯入上訴人之帳戶，被上訴人並代上訴人
    墊付土地增值稅742,099元，被上訴人於93年8月30日欲依約
    給付第三期款480萬元時，遭上訴人拒收，被上訴人乃起訴
    請求上訴人履行契約，經花蓮地院以93年度訴字第216號判
    決，上訴人應於被上訴人給付6,084,811元時，將系爭土地
    所有權移轉登記予被上訴人確定在案，被上訴人將上開價金
    提存後，始於94年11月14日完成系爭土地所有權移轉登記之
    事實，有系爭土地買賣契約書、花蓮地政事務所異動索引、
    93年度訴字第216號判決及確定證明書、上訴人提出之存摺
    各一件為證，堪信屬實。是系爭土地買賣契約既有效成立，
    被上訴人於93年8月30日依約給付價金480萬元，上訴人無故
    拒絕受領，並拒絕履行系爭土地移轉所有權及交付義務，依
    上開規定，上訴人非但陷於受領遲延，並陷於給付遲延，被
    上訴人依民法第229條及第231條之規定，主張上訴人自93年
    8月30日給付遲延時起至被上訴人94年11月14日取得系爭土
    地所有權期間，應負給付遲延之損害賠償責任，自屬有據。
    (二)損害賠償，原則上應以填補債權人所受損害及所失利益為
    限；依通常情形，或依已定之計畫、設備及其他特別情事，
    可得預期之利益，視為所失利益，民法第216條定有明文。
    查被上訴人於93年7月間即已取得花蓮市○○段66、67、
    68、69號土地應有部分四分之三之所有權，業據證人丙○○
    證述明確，且為上訴人所不爭執，因上訴人拒絕履行交付系
    爭土地及移轉所有權登記之義務，致被上訴人就花蓮市○○
    段66、67、68、69號土地全部，均無法為使用、收益等管理
    行為，堪認被上訴人自93年8月30日起至94年11月14日止受
    有上開土地全部相當於租金之損害，自得請求上訴人賠償自
    93年8月30日起相當於一年租金之損害。(三)土地法第97條關
    於房屋及基地計收租金之規定，於損害賠償事件雖非當然一
    體適用，然亦未嘗不可據為計算賠償之標準，最高法院49年
    度台上字第1230號判例可資參照。又城市地方房屋之租金，
    以不超過土地及其建築物申報總價年息百分之十為限；前條
    規定，於租用基地建築房屋準用之，土地法第97條第1項、
    第105條定有明文。而土地法第97條之土地申報總價額係指
    該土地之申報地價而言。查花蓮市○○段66、67號土地於93
    年1月間之申報地價為每平方公尺5,200元、同段68號土地為
    每平方公尺3,920元、同段69號土地則為每平方公尺2,480元
    ，有土地登記謄本在卷可憑，而上開土地地目均為「旱」，
    位於花蓮縣吉安鄉○○路、中央路三段交叉口，審酌系爭土
    地坐落位置、附近繁榮程度及上訴人利用該土地之經濟價值
    、所受利益等情狀，應認依申報總價額年息百分之4計算相
    當於租金之損害共計148,749元（元以下四捨五入，計算式
    詳如附表）為適當，逾此部分之請求，即非允當，應予駁回
    。原法院將系爭土地位置誤為花蓮火車站旁，鄰近國聯五路
    ，附近交通運輸方便云云，應認依申報總價額年息百分之8
    計算相當於租金之損害，即有可議。(四)按無法律上之原因而
    受利益，致他人受損害者，應返還其利益，民法第179條前
    段定有明文。系爭買賣契約第4條、第13條約定「買賣標的
    物尚未移交與甲方（即被上訴人）以前之地價稅、管理費、
    房屋稅等各項稅金及水電費全部由乙方（即上訴人）負責繳
    清... 本買賣標的物依簽約時公告現值移轉所發生之土地增
    值稅由乙方負擔」、「地上物乙方負責排除」。故上訴人負
    有排除地上建物、繳納土地增值稅及繳清系爭土地移交前地
    上建物房屋稅之義務，因上訴人無故拒絕履行，致被上訴人
    於辦理系爭土地所有權移轉登記時，須代繳地上建物房屋稅
    8,685元、土地增值稅881,385元，其中部分土地增值稅742,
    099元，已於上開93年度訴字216號履行契約事件中，自被上
    訴人應為對待給付之價金中扣除，尚代墊稅金147, 971元，
    有該判決、買賣契約書一件、房屋稅繳款書一件、土地增值
    稅繳款書四件附卷可憑，堪信屬實。被上訴人依買賣契約及
    不當得利之法律關係，請求上訴人給付147,971元，為有理
    由，應予准許。上訴人抗辯被上訴人並未繳納上開稅款，顯
    非可採。從而，被上訴人本於民法第229條、第231條之規定
    及買賣契約、不當得利之法律關係，請求上訴人給付296,
    720元（148,749+147,971＝296,720），及自起訴狀繕本送
    達翌日即95年5月5日起至清償日止，按年息百分之五計算之
    利息，為有理由，應予准許。逾此範圍之請求，則屬無據。
    上訴意旨，就原判決所命上訴人給付被上訴人之金額超過上
    開本息部分，及該部分依職權宣告之假執行，指摘不當，求
    予廢棄改判，為有理由。至於上開應准許部分，原審判命上
    訴人給付，並依職權為假執行之宣告，核無違誤，上訴意旨
    ，就此部分，仍執陳詞，指摘原判決不當，求予廢棄，為無
    理由，應予駁回。
五、本件事證已臻明確，兩造其餘攻擊、防禦方法及舉證，核與
    判決結果不生影響，爰不逐一論列，併此敘明。
據上論結，本件上訴為一部有理由，一部無理由，依民事訴訟法
第450條、第449條第1項、第79條但書，判決如主文。
中    華    民    國    95    年    12    月    29    日
                        審判長法  官  楊鼎章
                              法  官  湯文章
                              法  官  王紋瑩
以上正本係照原本作成。
本件不得上訴。                書記官  陳淑芬
中    華    民    國    95    年    12    月    29    日
附表：計算式
（一）自強段66地號：
      228(平方公尺) ×5200(申報地價)= 1,185,600
      1,185,600 ×0.04 = 47,424
（二）自強段67地號：
      257(平方公尺) ×5200(申報地價)= 1,336,400
      1,336,400 ×0.04 = 53,456
（三）自強段68地號：
      199(平方公尺) ×3920(申報地價)= 780,080
      780,080 ×0.08 = 31,203 （元以下四捨五入）
（四）自強段69地號：
      168(平方公尺)×2480(申報地價)= 416,640
      416,640 ×0.04 = 16,666（元以下四捨五入）


司法院資訊處製作；財團法人民間司法改革基金會備份。
